【裁判字號】    98,再易,14
【裁判日期】    981231
【裁判案由】    再審之訴
【裁判全文】
臺灣高雄地方法院民事判決              98年度再易字第14號
再審原告    丙○○
訴訟代理人  乙○○
再審被告    交通部台灣鐵路管理局
法定代理人  甲○○
上列當事人間遷讓房屋事件，再審原告對於民國98年9 月4 日本
院98年度簡上字第165 號確定判決，提起再審之訴，本院判決如
下：
  主  文
再審之訴駁回。
再審訴訟費用由再審原告負擔。
  理  由
一、再審意旨略以：兩造間遷讓房屋之訴，業經本院於民國98年
    9 月4 日以98年度簡上字第165 號判決確定（下稱原確定判
    決）。惟原確定判決既認為臺鐵職工福委會接管系爭房屋後
    ，未能認定已取得系爭房屋，僅具管理處分之權能，遑論以
    委託書委託再審被告管理。且原確定判決一再引用日本帝國
    所屬殖民地臨時規約及守則，作為其判決依據，判決顯有違
    法、違憲之虞。再者，「前鐵道部共濟組合年金處理經過」
    一文，可謂本案之最高指導原則，其處理經過之程序，主要
    關鍵部份，首在「解散共濟組合與清算償還」，其次為「年
    金給付或比照營林共濟組合模式」來解決。然臺鐵職工福委
    會以「對於是項繼續發給年金問題，似無權限處理，本案保
    留。」推諉卸責，而原確定判決竟視而不睹，其判決實有為
    採事認證之經驗法則。故原確定判決顯有適用法規顯有錯誤
    、判決理由與主文顯有矛盾、再審聲請人發現未經斟酌之證
    物或得使用該證物者等再審理由，爰依民事訴訟法第496 條
    第1 項第1 、2 、13款之規定提起再審之訴，求為判決：（
    一）原終局判決廢棄，並駁回再審被告之訴。（二）再審被
    告依法應在法院之監督下，予以清算、償還共濟組合之全部
    資產。（三）再審及前審之訴訟費用由再審被告負擔。
二、按「再審之訴，顯無再審理由者，得不經言詞辯論，以判決
    駁回之」、民事訟訴訟法第502 條第2 項定有明文。
三、經查：
（一）民事訴訟法第496 條第1 項第2 款所謂判決理由與主文顯
      有矛盾，係指判決依據當事人主張之事實，認定其請求或
      對造抗辯為有理由或無理由，而於主文為相反之諭示，且
      其矛盾為顯然者而言。本件原確定判決認為系爭房屋未辦
      理建物保存登記，臺鐵職工福委會於接管系爭房屋後，雖
      未能認定已取得系爭房屋之所有權，但仍有管理處分之權
      能，而得委託再審被告管理系爭房屋，由再審被告取得系
      爭房屋之管理權。再審被告雖將系爭房屋核配與員工即再
      審原告使用。然再審原告既已退休離職，已無使用系爭房
      屋之合法權源，再審被告自可請求再審原告返還系爭房屋
      。故原確定判決於主文中駁回再審原告之訴，其主文與理
      由即屬相符，難認有何判決理由與主文矛盾之處，再審原
      告就此，恐有誤會。
（二）再審原告雖主張原確定判決以日本帝國所屬殖民地臨時規
      約及守則作為其判決依據，因認原確定判決有適用法規顯
      有錯誤之情事。惟按「民事訴訟法第496 條第1 項第1 款
      所謂適用法規顯有錯誤者，並不包括消極的不適用法規之
      情形在內，此觀該條款文義，並參照同法第468 條將判決
      不適用法規與適用不當二者並舉之規定自明」、「而所謂
      適用法規不當，係指確定終局判決所適用之法規，顯然不
      合法律規定，或與司法院現尚有效之大法官會議解釋，或
      最高法院現尚有效之判例，顯然違反者而言，並不包括漏
      未斟酌證據、認定事實錯誤、取捨證據失當、判決不備理
      由及在學說上諸說併存致發生法律上見解歧異等情形在內
      」。惟查，臺灣鐵路共濟組合係依據「臺灣總督府交通局
      鐵道共濟組合令」組織而成，訂有「臺灣省總督府交通局
      鐵道共濟組合規則」（下稱系爭規則）為規範，原確定判
      決依系爭規則之內容，認定臺灣鐵道共濟組合之性質類似
      合作組合、農會組合等團體，係由共同組成之福利組織，
      組合員發生一定事故時，得向共濟組合主張金錢給付之債
      權，而非主張對共濟組合有財產上之所有權，並無違誤。
      且此屬原確定判決調查證據認定事實之範圍，縱有違誤，
      乃事實審法院職權行使之範圍，非屬適用法規顯有錯誤範
      疇。是原確定判決既已詳實論述系爭土地之所有權誰屬，
      並斟酌全辯論意旨及調查證據結果，認定再審原告無權占
      有系爭土地等情，誠難認有何違誤。準此，再審意旨徒憑
      己意，遽認原確定判決適用法規顯有錯誤云云，殊與前揭
      條文及說明不符。
（三）另按「民事訴訟法第496 條第1 項第11款所謂當事人發見
      未經斟酌之證物或得使用該證物，係指在前訴訟程序不知
      有該證物，現始知之，或雖知有此而不能使用，現始得使
      用者而言」32年上字第1247號著有判例。再審原告所指原
      確定判決漏未斟酌之證據為「前鐵道部共濟組合年金處理
      經過」一文，惟該文件於原審中即已經再審原告提出而為
      其所已知，且為前訴訟程序事實審言詞辯論終結前即已存
      在，自無所謂發見未經斟酌之證物或得使用該證物以可受
      較有利益之裁判之謂者，再審原告主張原確定判決有民事
      訴訟法第496 條第1 項第13款之再審事由云云，自非可採
      。
四、綜上所述，本件再審原告所主張之再審事由，經本院調查斟
    酌結果，尚難認原確定判決有再審原告所指稱之符合民事訴
    訟法第496 條第1 項第1 、2 、13款之情事，既如前述，則
    再審原告提起本件再審之訴顯無理由，爰依前開民事訴訟法
    第502 條第2項 之規定，不經言詞辯論，逕以判決駁回之。
五、結論：本件再審之訴顯無理由，依民事訴訟法第502 條第2
    項、第78條，判決如主文。
中    華    民    國    98    年    12    月    31    日
                    民事鳳山分庭審判長法  官  楊富強
                                      法  官  林意芳
                                      法  官  何悅芳
正本係照原本作成。
本判決不得上訴。
中    華    民    國    98    年    12    月    31    日
                                      書記官  陳俐嫺


司法院資訊處製作；財團法人民間司法改革基金會備份。
